臺灣臺南地方法院刑事判決　　　　　　　100年度訴字第660號
公　訴　人　臺灣臺南地方法院檢察署檢察官
被　　　告　吳政宏
指定辯護人　許雅芬律師
上列被告因殺人未遂案件，經檢察官提起公訴（100年度調偵字
第732號），本院判決如下：
    主  文
吳政宏犯殺人未遂罪，累犯，處有期徒刑伍年拾月。
    事   實
一、吳政宏前因賭博案件，經本院以96年度簡字第1065號判處有
    期徒刑3月確定，甫於民國96年11月15日易科罰金執行完畢
    ，仍不知悔改。
二、吳政宏於99年12月4日下午4時許，酒後在臺南市○○區○○
    街101巷10號朝皇宮前廣場，見其鄰居蘇阿志向該廣場自小
    客車上擺設水果之攤販購買蓮霧，上前詢問：「蓮霧甜不甜
    ？」，蘇阿志答以：「剛買一杯紅茶喝完，試不出來」等語
    ，吳政宏因此心生不滿，撿拾地上之磚頭欲毆打蘇阿志，所
    幸蘇阿志閃躲得宜未成傷，吳政宏竟更生不悅，趨前追打蘇
    阿志，蘇阿志因擔心遭吳政宏攻擊，遂逃至前述自小客車對
    面潘鴻龍所經營之臭豆腐攤位躲避，吳政宏明知菜刀為堅硬
    刀刃鋒利之金屬製品，且人體腰腹部，為重要臟器腎臟所處
    位置，倘以其所持之菜刀此等利刃直接揮刺，除將造成外部
    皮肉穿刺傷外，亦極可能同時傷及重要臟器腎臟，導致生理
    機能嚴重受損及大量出血而死亡，竟仍基於縱使致人於死亦
    不違背其本意之不確定殺人故意，自潘鴻龍臭豆腐攤位之砧
    板上拿取菜刀1把，直接朝蘇阿志之左後腰部揮刺，蘇阿志
    見狀出手阻擋，造成蘇阿志受有左上臂、左腋下開放性傷口
    （10公分及5公分）及左後腹壁開放性傷口（深度10公分）
    ，左後腹壁開放性傷口並造成出血性休克，有危及生命之虞
    ，經送往財團法人奇美醫院（以下簡稱奇美醫院）急救，幸
    經緊急手術救治，始倖免於死。
三、案經蘇阿志訴由臺南市政府警察局報告臺灣臺南地方法院檢
    察署檢察官偵查起訴。
    理  由
壹、證據能力
一、按「被告以外之人於審判外之言詞或書面陳述，除法律有規
    定者外，不得作為證據」，刑事訴訟法第159 條定有明文；
    查被害人蘇阿志在警詢中之陳述係屬於刑事訴訟法第159條
    所規定之審判外之言詞陳述，且經被告及辯護人爭執該等陳
    述之證據能力，依前揭規定，無證據能力。
二、又按被告以外之人於審判外之陳述，雖不符刑事訴訟法第15
    9 條之1 至第159 條之4 規定，而經當事人於審判程序同意
    作為證據，法院審酌該言詞陳述或書面陳述作成時之情況，
    認為適當者，亦得為證據；當事人、代理人或辯護人於法院
    調查證據時知有刑事訴訟法第159 條第1 項不得為證據之情
    形，而未於言詞辯論終結前聲明異議者，視為有前項之同意
    ，刑事訴訟法第159 條之1 、第159 條之5 第1 項、第2 項
    分別定有明文。除上述外，本判決下列所引用之被告以外之
    人於審判外之陳述（包含人證與文書證據、物證等證據），
    檢察官、被告及辯護人於本院言詞辯論終結前均未聲明異議
    ，本院審酌上開證據資料製作時之情況，並無人情施壓或干
    擾，亦無不當取供之情形，或證明力明顯過低之瑕疵，認以
    之作為證據應屬適當，依諸前開說明，認前揭證據資料有證
    據能力。
貳、實體部分
一、訊據被告固坦承有持菜刀揮刺被害人蘇阿志之事實，惟矢口
    否認有何殺人之犯意，辯稱伊是因為跟被害人發生口角才臨
    時起意拿菜刀砍被害人，但是伊不是故意要殺他的云云；被
    告之辯護人則以：被告雖以菜刀揮刺被害人，但僅揮刺一下
    而已，並未繼續揮刺，可認被告無殺人之犯意，只為傷害之
    犯意。況以菜刀砍被害人之左後腰部，衡情並不能置人於死
    地，即人之左後腹壁部位非必致命之部位，綜合被告下手情
    形及砍向之部位，不得謂一經持刀砍向人之左後腹壁部位，
    即必有殺人之故意。再者，任何故意犯罪行為，均存有犯罪
    之動機，尤在殺人之重罪，其動機或為情殺、仇殺、財殺等
    目的而殺人，而本件被告與被害人間平日既無互動，即無殺
    人之動機，顯見被告實無殺被害人之故意云云。
二、經查：
(一)、被告於上揭時、地，持扣案之菜刀揮刺被害人蘇阿志腹腰部
    之犯罪事實，迭據被告於警詢、偵查、原審及本院審理時供
    承不諱（依序見警卷第2頁、偵查卷第30頁、本院卷第44 頁
    背面），並經證人即被害人蘇阿志於偵查及本院證述綦詳（
    依序見偵查卷第29頁、本院卷66頁背面）。而被害人蘇阿志
    確因上述遭被告持菜刀揮刺致受有左上臂、左腋下開放性傷
    口（10公分及5公分）及左後腹壁開放性傷口（深10公分）
    等傷勢，亦有奇美醫院診斷證明書4張、（100）奇醫字第05
    43號函所附之病情摘要及相關病歷資料影本附卷足參（依序
    見警卷第29頁、偵查卷第33-35頁、第23-24頁、奇美醫院病
    歷卷）。此外，復有臺南市政府警察局第三分局安南派出所
    拍攝之現場現場照片6幀在卷及菜刀1支扣案可資佐證（見警
    卷第31-33頁）。
    是被告持扣案菜刀揮刺被害人蘇阿志腹腰部經過部分，應屬
    可信，而堪採為本案認定犯罪事實之證據。
(二)、又按刑法上殺人與傷害致人於死之區別，本視加害人有無殺
    人之犯意為斷，被害人所受傷害之程度及部位，固不能據為
    認定有無殺人犯意之唯一標準，但被害人所受傷害之程度、
    部位，及加害人之下手情形如何，於審究犯意方面，仍不失
    為重要參考（最高法院20年非字第104號判例、87年度臺上
    字第4494號判決意旨可資參考）。另查殺人未遂、傷害之區
    別，端賴行為人行為時，究出於殺人或傷害之犯意而定。至
    殺人犯意之存否，固係隱藏於行為人內部主觀之意思，被害
    人傷痕之多寡、受傷處所是否即為致命部位、傷勢輕重程度
    、加害人下手情形、所用兇器為何，並與被害人曾否相識、
    有無宿怨等情，雖不能執為區別殺人與傷害之絕對標準，然
    仍非不得盱衡審酌事發當時情況，觀其行為動機，視其下手
    情形、用力輕重、砍向部位之手段，佐以其所執兇器、致傷
    結果、與被害人之關係暨行為後之情狀等予以綜合觀察論斷
    。
1. 本件被告行兇所使用之菜刀1把，刀鋒為金屬製品，刀刃鋒利
   ，連同刀柄長26公分、刀鋒長度17公分、寬度5公分，有查獲
   之照片及本院勘驗筆錄在卷（見警卷第34頁、本院卷第68頁
   ）可考，其對人之身體、生命所構成之威脅遠非徒手毆打或
   一般小型金屬器械所可比擬。
2. 況案發係12月天，被害人身著棉質厚夾克，此為被告所不否
   認（見本院卷第71頁背面），並有臺南市政府警察局第三分
   局安南派出所拍攝之現場現場照片6幀在卷可資佐證（見警卷
   第31-33頁），被害人蘇阿志於被告持菜刀揮刺之際奮力抵抗
   ，猶除造成其受有左上臂、左腋下開放性傷口（10公分及5公
   分）外，其左後腹壁開放性傷口竟長達8公分、深達10公分（
   見卷附奇美醫院病歷第9頁、本院卷第77頁照片），足徵揮刀
   之猛，殺意之堅。
3. 再腹腰部為人身要害所在，人體重要器官腎臟位於其內，且
   其周遭佈滿血管，如以利器猛力攻擊，當有致死之虞，此為
   一般人所週知，且亦為被告所明知（見本院卷第44頁背面）
   ，觀之被告逕持菜刀直接朝被害人腹腰部刺殺，並造成被害
   人大量出血、休克之情形，足見被告下手之殘暴。另參酌被
   害人當時有大量出血、休克之情形，到院急診時收縮及舒張
   壓僅約81、52mmhg，到院時醫院曾經發出病危通知，在加護
   病房住院4天，依奇美醫院所出具之病情摘要，如果延遲就醫
   ，並定會造成患者死亡（見偵查卷第24頁），顯然被告之行
   為已經造成告訴人有瀕臨死亡之高度風險，已危及被害人之
   生命。
4.而被告持菜刀用力極猛，導致被害人受傷嚴重，一度性命垂危
  （見警卷第30頁所附病危通知書），所幸及時報警送醫，始能
  搶救生命，倖免於死，被告主觀上具有殺人之故意，且無證據
  證明係非因己意而中止犯行，而係因客觀事由之障礙而未遂，
  已屬灼然。
5.綜合被害人之指訴、兇器之種類、被害人受傷部位之特性、傷
  勢之嚴重等情，足認被告持刀揮刺被害人時，確有殺人之故意
  ，是被告辯稱無殺人之故意云云，核屬避重就輕飾卸之詞，委
  無足採。
(三)、又本院雖依被告及其辯護人聲請傳喚證人吳敏誠證述案發經
    過，然其本院審理時證稱：蘇阿志很白目，所以在他倒地時
    ，我不想要上前關心、我看不過蘇阿志都欺負吳政宏的爸爸
    ，我是自己去找吳政宏說我要出來作證等語（見本院卷第64
    頁背面、第65頁背面），是證人吳敏誠既對被害人蘇阿志行
    止不滿，其所為之證述難謂無偏頗被告之虞。再者，證人自
    承案發當日有飲用啤酒、全程坐著並未起身、視線亦有遭阻
    擋等情，且伊患有近視，經本院要求至法庭門口觀看法臺前
    法官名牌姓名為何，稱看不清楚等語（見本院卷第60頁背面
    、第64頁），故此前提下，是否能看清對街發生之案發過程
    實令人質疑。況證人不論證述案發當時經營臭豆腐攤位之潘
    鴻龍有無在場，及被告持用之木棍之長度（見本院卷第59頁
    背面）均與證人潘鴻龍於警詢時之證述、被告之供述不相符
    （依序見警卷第13頁背面、偵卷第16頁、本院卷第72頁），
    故其證詞並不具證據價值，本院亦無從就此為被告有利之認
    定。另被告雖於歷次訊問時均供稱：係被害人持臭豆腐攤位
    之雨傘鐵棍打伊，伊才會拿菜刀阻擋云云，然上情經證人潘
    鴻龍證述：伊經營臭豆腐攤擺有2支遮陽傘，於案發當日並
    無遭人拿取或有遭破壞之情形等語（見偵卷第16頁背面），
    顯見其供述伊遭被害人持臭豆腐攤位之雨傘鐵棍毆打並無實
    據。又倘係遭被害人毆打故而反擊（被告及辯護人於本院審
    理時明確表示此非為正當防衛之辯解，見本院卷第15頁，此
    行為亦與正當防衛之要件不符，故本院不另贅敘），豈會全
    然無傷，而無庸至醫院診治，取得相關之醫療證明？是被告
    上開供述並無得以佐證之相關事證。況該2支遮陽傘長度分
    別是209公分、207公分，此亦經證人潘鴻龍證述在卷，並有
    照片2紙附卷足參（見偵卷第16頁背面、第22頁），另參以
    被害人自稱身高僅160幾公分（見本院卷第66頁），其是否
    有力量得以持該遮陽傘揮舞已有疑義？又縱上情屬實，則依
    其揮舞半徑，被告又何能近身猛力揮刺被害人腹腰部，此均
    無從想像。雖其於本院審理時復稱被害人係持黑黑的木棍打
    伊云云（見本院卷第70頁背面），然上情檢察官已於偵查中
    與被告確認，被告尚明確供述蘇阿志是拿雨傘架下的鐵棍毆
    打伊等語（見偵查卷第30頁），故被告上開遭被害人持木棍
    毆打因而反擊之供述係附和證人吳敏誠於本院審理之證述，
    並不足採。
(四)、另被告辯護人並稱：如被告有殺害之意，大可逕至再揮刺數
    刀，並不會只揮刺1刀，且被告與被害人並無宿怨，亦無殺
    害被害人之動機，益徵被告無殺害被害人之故意云云。然按
    其殺意之有無，並不以傷痕之多少等，為絕對之認定標準，
    由加害人下手之部位、用力之程度，仍非不可藉為判斷有無
    殺意之心證依據。是被告持扣案菜刀揮刺被害人腹腰部時用
    力甚猛，且所受上述傷害之部位在腹腰部，其為人體脆弱重
    要部位，已如前述，縱其未再加以揮刺，亦無礙於被告主觀
    上有殺害被害人之認定。又現今社會持刀、持槍殺人者，被
    害人與加害人多無何重大仇隙或利害衝突，甚或素不相識，
    更遑論有何重大仇隙或利害衝突，如飆車少年路見被害人多
    瞧其一眼，即心生不滿而持刀砍殺被害人時有耳聞，故不能
    僅因被告與被害人素無恩怨，亦無利害衝突，即據此而認被
    告不具殺害被害人之犯意，況被告與被害人案發當日因購買
    蓮霧生口角進而心生不滿，實難推諉無殺人動機。辯護人所
    稱與事理未合，尚有誤會。
(五)、綜上所述，本件被告持菜刀揮刺被害人蘇阿志腹部，顯係出
    於殺人之不確定故意所為之殺人行為，難認僅係單純出於傷
    害之意思而已，其所辯情節無從建立合理懷疑而推翻前揭積
    極證據，並無可採。從而本案事證已臻明確，被告犯行已堪
    認定，自應依法論科。
四、核被告所為，係犯刑法第271 條第2 項、第1 項之殺人未遂
    罪。被告已著手於殺人行為之實行，惟未生被害人死亡之結
    果，為未遂犯，實害較既遂者為輕，爰依刑法第25條第2 項
    規定減輕其刑；另被告有如事實欄所載之犯罪科刑執行情形
    ，有本院被告全國前案紀錄表在卷可按，其受有期徒刑之執
    行完畢後，5年以內因故意再犯本件有期徒刑以上之罪，為
    累犯，除死刑、無期徒刑不得加重外，應依刑法第47條第1
    項之規定加重其刑，並依法先加後減之。爰審酌被告有公共
    危險等前科，素行不佳，其與被害人間為鄰里，本應和睦相
    處，理性解決相處上之各種問題，僅因被害人對伊之問話回
    答不如己意，即萌生殺意，造成被害人前開傷勢，又被告於
    犯後未能坦認錯誤，態度不佳，惟被害人所受傷害現已痊癒
    而無大礙，但被告至今尚未賠償被害人所受損失，亦未獲其
    之諒解等一切情狀，量處如主文所示之刑，以示懲儆。至公
    訴人雖請求本院判處被告有期徒刑6年10月，然本院審酌一
    切情況，仍認應判處主文所示之刑為當，併附敘明。又本案
    經鑑驗之前開菜刀1把，雖被告殺害被害人蘇阿志所用之物
    ，惟係證人潘鴻龍所有，並非被告所有，亦非屬違禁物，爰
    不予宣告沒收。
據上論斷應依刑事訴訟法第299條第1項前段，刑法第271條第2項
、第1項、第25條第2項、第47條第1項，判決如主文。
本案經檢察官吳書嫺到庭執行職務。
中    華    民    國  100    年    10    月    13    日
              刑事第五庭   審判長 法  官  蔡奇秀
                                  法  官  余玟慧
                                  法  官  陳威龍
以上正本證明與原本無異。
如不服本判決應於收受本判決後10日內向本院提出上訴書狀，並
應敘述具體理由。其未敘述上訴理由者，應於上訴期間屆滿後20
日內向本院補提理由書狀（均須按他造當事人之人數附繕本）「
切勿逕送上級法院」。
                                  書記官  蕭伊舒
中    華    民    國   100    年    10    月    13    日
附錄本案論罪科刑法條：
中華民國刑法第271條
（普通殺人罪）
殺人者，處死刑、無期徒刑或 10 年以上有期徒刑。
前項之未遂犯罰之。
預備犯第 1 項之罪者，處 2 年以下有期徒刑。